---
title: "Atelier R pour projets d'etude et de recherche"
subtitle: "Repères pour utilisateurs de Stata"
author: "J. Montornes"
date: "`r format(Sys.Date(), '%d/%m/%Y')`"
output:
  ioslides_presentation:
    widescreen: true
    smaller: true
---

```{r setup, include=FALSE}
knitr::opts_chunk$set(
  echo = TRUE,
  message = FALSE,
  warning = FALSE,
  fig.width = 7,
  fig.height = 4
)
library(dplyr)
library(ggplot2)
library(fixest)
library(lubridate)
library(stringr)
theme_set(theme_minimal(base_size = 14))
sample_data <- read.csv("data/sample_economy.csv")
```

## Objectifs de l'atelier

- Comprendre les differences importantes entre R et Stata.
- Ecrire un script reproductible plutot qu'une suite de commandes isolees.
- Manipuler des donnees avec `dplyr`.
- Produire graphiques, regressions et sorties simples.
- Savoir ou chercher de l'aide et comment structurer un projet.

## Deroule

1. Interface, aide et organisation du projet.
2. Packages, objets et syntaxe.
3. Importation et manipulation des donnees.
4. Graphiques et tableaux.
5. Estimation econometrique.
6. Dates, chaines de caracteres et exercice recapitulatif.

## Interface RStudio

- **Script** : code source conserve, versionnable et relancable.
- **Console** : execution interactive et messages d'erreur.
- **Environment** : objets crees en memoire.
- **Files / Plots / Packages / Help** : sorties, fichiers, documentation.

Reflexe a prendre : tout ce qui doit etre garde va dans un script, pas seulement dans la console.

## Aide et documentation

```{r eval=FALSE}
?lm
help("merge")
example(mean)
```

Ressources utiles :

- [UtilitR](https://www.utilitr.org/)
- [Stata2R](https://stata2r.github.io/)
- [R for Data Science](https://r4ds.hadley.nz/)

## Packages

Un package ajoute des fonctions, des jeux de donnees ou des methodes.

```{r eval=FALSE}
install.packages("dplyr")  # une fois par machine
library(dplyr)             # a chaque nouvelle session
```

Pour une formation, indiquer les packages requis dans le README ou dans un script d'installation evite les surprises le jour J.

## Objets et assignation

```{r}
prix_baguette <- 0.95
quantites <- c(1, 2, 3)
depense <- prix_baguette * quantites
depense
```

En R, on assigne presque toujours un resultat a un objet avec `<-`. Le signe `=` fonctionne souvent, mais `<-` reste la convention la plus lisible.

## Differences utiles avec Stata

| Stata | R |
|---|---|
| Une base active en memoire | Plusieurs objets simultanement |
| `use`, `save` | `read.csv()`, `write.csv()`, `readxl::read_xlsx()` |
| `gen`, `replace` | `mutate()` |
| `keep if` | `filter()` |
| `collapse` | `group_by()` puis `summarise()` |
| `merge` | `left_join()`, `inner_join()`, `full_join()` |

## Importer un fichier

```{r}
economy <- read.csv("data/sample_economy.csv")
head(economy)
```

Pour Excel :

```{r eval=FALSE}
readxl::read_xlsx("data/mon_fichier.xlsx", sheet = "Feuil1")
```

## Selectionner et filtrer

### Stata

```stata
keep if country == "France" & year >= 2021
keep country year sector wage
```

### R

```{r}
economy |>
  filter(country == "France", year >= 2021) |>
  select(country, year, sector, wage)
```

## Creer une variable

### Stata

```stata
gen real_wage = wage / price_index * 100
```

### R

```{r}
economy <- economy |>
  mutate(real_wage = wage / price_index * 100)

economy |>
  select(country, year, sector, real_wage) |>
  head()
```

## Agreger

### Stata

```stata
collapse (mean) mean_wage = wage, by(country year)
```

### R

```{r}
country_year <- economy |>
  group_by(country, year) |>
  summarise(mean_wage = mean(wage), .groups = "drop")

country_year
```

## Fusionner deux tables

```{r}
population <- data.frame(
  country = c("France", "Germany", "Italy"),
  population_m = c(67.8, 83.2, 59.0)
)

country_year |>
  left_join(population, by = "country") |>
  head()
```

Retenir le sens de la jointure : `left_join(x, y)` garde toutes les lignes de `x`.

## data.table en une phrase

`data.table` est tres efficace sur de gros volumes. Sa syntaxe est compacte :

```{r}
library(data.table)
dt <- as.data.table(economy)
dt[country == "France", .(mean_wage = mean(wage)), by = year]
```

Pour debuter, `dplyr` est souvent plus lisible ; pour des bases massives, `data.table` peut devenir preferable.

## Graphique simple

```{r}
ggplot(country_year, aes(x = year, y = mean_wage, color = country)) +
  geom_line(linewidth = 1) +
  geom_point(size = 2) +
  labs(x = NULL, y = "Salaire moyen", color = NULL)
```

## Principes ggplot2

- `ggplot(data, aes(...))` declare les donnees et les variables.
- `geom_*()` choisit la representation : points, lignes, barres.
- `labs()`, `scale_*()` et `theme_*()` ajustent la presentation.
- Chaque couche s'ajoute avec `+`.

```{r eval=FALSE}
ggplot(data, aes(x = x, y = y)) +
  geom_point() +
  labs(x = "X", y = "Y")
```

## Regression lineaire

### Stata

```stata
reg real_wage employment i.sector
```

### R base

```{r}
model_lm <- lm(real_wage ~ employment + factor(sector), data = economy)
summary(model_lm)
```

## Effets fixes avec fixest

`fixest` est proche de l'esprit de `reghdfe` : rapide, concis, pratique pour les effets fixes et les erreurs standards groupees.

```{r}
model_fe <- feols(
  real_wage ~ employment | country + year,
  data = economy,
  vcov = ~ country
)
etable(model_fe)
```

## Sortir les resultats proprement

```{r}
broom::tidy(model_lm)
```

Pour un rapport :

- garder les objets de modele (`model_lm`, `model_fe`) ;
- produire les tableaux dans le script ;
- eviter les copier-coller manuels depuis la console.

## Dates avec lubridate

```{r}
jour <- dmy("11 fevrier 2023", locale = Sys.getlocale("LC_TIME"))
jour
year(jour)
month(jour)
```

`ymd()`, `dmy()` et `mdy()` clarifient l'ordre jour/mois/annee.

## Chaines de caracteres avec stringr

```{r}
texte <- "Hello world"
str_replace(texte, "world", "universe")
str_sub(texte, 1, 5)
str_detect(texte, "Hello")
```

Equivalent mental :

- Stata `subinstr()` -> R `str_replace()` ou `str_replace_all()`.
- Stata `substr()` -> R `str_sub()`.
- Stata `regexm()` -> R `str_detect()`.

## Appels web et bases externes

Pour DB.NOMICS ou d'autres API, presenter le code sans l'executer dans les slides rend le support robuste.

```{r eval=FALSE}
library(rdbnomics)
df <- rdbnomics::rdb(ids = "INSEE/CNT-2014-CSI/...")
```

En formation, prevoir un fichier local de secours si le reseau, le proxy ou l'API ne repond pas.

## Mini-projet recommande

1. Importer `data/sample_economy.csv`.
2. Creer un salaire reel.
3. Calculer un salaire moyen par pays et annee.
4. Tracer l'evolution temporelle.
5. Estimer un modele simple avec effets fixes.
6. Sauvegarder le graphique et la table de resultats.

## Bonnes pratiques de projet

```text
AtelierR/
  data/
  exercises/
  solutions/
  atelierR.Rmd
  atelierR_en.Rmd
  README.md
```

- Chemins relatifs depuis la racine du projet.
- Donnees d'exemple legeres dans `data/`.
- Code de correction executable dans `solutions/`.
- README avec objectifs, pre-requis et commandes de rendu.

## Conclusion

R n'est pas seulement une calculatrice statistique : c'est un environnement de projet.

Le gain principal par rapport a un usage interactif est la reproductibilite : demain, quelqu'un doit pouvoir relancer le script et obtenir les memes sorties.
